ACORDAO-COMPLETO-2471188

ACÓRDÃO 1236/2021 ATA 18/2021 - PLENÁRIO

VISTOS, relatados e discutidos estes autos da Tomada de Contas Especial que tratou de apurar e apreciar irregularidades ocorridas no âmbito do Conselho Federal de Farmácia - CFF, mediante o Acórdão 43/2016-TCU-Plenário, e que, na atual fase processual, cuida da revisão, de ofício, da aludida deliberação condenatória. 
ACORDAM os Ministros do Tribunal de Contas da União, reunidos em sessão do Plenário, ante as razões expostas pelo Relator, em:
9.1. com fundamento no art. 3º, § 2º, da Resolução/TCU 178/2005, com a redação dada pela Resolução/TCU 235/2010, rever, de ofício, o Acórdão 43/2016-TCU-Plenário, em razão do falecimento do Sr. Jaldo de Souza Santos Filho antes do trânsito em julgado administrativo do mencionado decisum, para tornar insubsistentes os seus subitens 9.4.3 e 9.5, somente em relação ao referido responsável falecido, por meio dos quais lhe foram aplicadas, respectivamente com base nos arts. 57 e 60 da Lei 8.443/1992, as sanções de multa e de inabilitação para o exercício de cargo em comissão ou função de confiança no âmbito da Administração Pública Federal;
9.2. notificar o espólio do Sr. Jaldo de Souza Santos Filho, ou seus herdeiros legais, acerca do Acórdão 43/2016-TCU-Plenário, tendo em vista que os sucessores respondem pela obrigação de reparar o dano, até o limite do valor do patrimônio transferido, nos termos do art. 5º, inciso XLV, da Constituição Federal;
9.3. com base no Enunciado 145 da Súmula de Jurisprudência do TCU, corrigir os seguintes erros materiais do Acórdão 43/2016-TCU-Plenário: no subitem 9.1, onde se lê "R$ 20.046,19 (vinte mil reais e quarenta e seis centavos) ", leia-se "R$ 20.046,19 (vinte mil e quarenta e seis reais e dezenove centavos) ; nos subitens 9.3.1, 9.3.2, 9.3.3. e 9.3.4., onde se lê "até o limite do valor patrimônio transferido", leia-se "até o limite do valor do patrimônio transferido"; e no subitem 9.4.3., onde se lê "R$ 7.000,00", leia-se "R$ 7.000,00 (sete mil reais) ";
9.4. enviar cópia deste Acórdão ao Conselho Federal de Farmácia.

Tomada de contas especial com proposta de revisão, de ofício, do acórdão condenatório, por meio do qual foram aplicadas sanções a responsável que veio a falecer antes do trânsito em julgado do aludido decisum sancionatório.

Conselho Federal de Farmácia - CFF.

3. Responsáveis: Jaldo de Souza Santos (XXX.840.841-XX), falecido; Jaldo de Souza Santos Filho (XXX.236.971-XX), falecido; Lérida Maria dos Santos Vieira (XXX.617.344-XX); Edson Chigueru Taki (XXX.863.459-XX); Walter da Silva Jorge João (XXX.909.682-XX); José Rogério de Medeiros (XXX.122.121-XX) e empresa Pharmasantos Ltda. (01.726.883/0001-84).

13.1. Ministros presentes: Ana Arraes (Presidente), Walton Alencar Rodrigues, Benjamin Zymler, Augusto Nardes, Raimundo Carreiro, Vital do Rêgo e Jorge Oliveira.
13.2. Ministros-Substitutos convocados: Augusto Sherman Cavalcanti e Marcos Bemquerer Costa (Relator).
13.3. Ministros-Substitutos presentes: André Luís de Carvalho e Weder de Oliveira.

JOSE ROGERIO DE MEDEIROS

MARCOS BEMQUERER

Trata-se da Tomada de Contas Especial, com proposta de revisão, de ofício, do Acórdão 43/2016-TCU-Plenário, proferido nestes autos, por meio do qual, dentre outras medidas, foram aplicadas as sanções de multa e de inabilitação para o exercício de cargo em comissão ou função de confiança no âmbito da administração pública federal ao responsável, Sr. Jaldo de Souza Santos Filho, que veio a falecer antes do trânsito em julgado do aludido decisum sancionatório. 
2.	Esta Tomada de Contas Especial, oriunda da conversão da Representação do TC Processo 029.095/2011-1, por força do Acórdão 3751/2013-TCU-Segunda Câmara, cuidou de averiguar possíveis irregularidades ocorridas no âmbito do Conselho Federal de Farmácia - CFF. 
3.	Na sessão de 20/1/2016, o Plenário assim deliberou, in verbis  (Acórdão 43/2016) , peça 45: 
"9.1. acolher as razões de justificativa dos Srs. Jaldo de Souza Santos e Edson Chigueru Taki, quanto ao pagamento da 6ª parcela de recursos, no valor de R$ 272.285,64 (duzentos e setenta e dois mil, duzentos e oitenta e cinco reais e sessenta e quatro centavos) ao Conselho Regional de Farmácia do Rio Grande do Sul - CRF/RS, bem como as justificativas desses dois responsáveis mencionados e as dos Sr. Walter da Silva Jorge João acerca da devolução ao referido CRF/RS da quantia de R$ 20.046,19 (vinte mil reais e quarenta e seis centavos) ; 
9.2. julgar irregulares as contas do Sr. José Rogério de Medeiros, com base nos arts. 1º, inciso I, 16, inciso III, alínea b, 19, caput, e 23, inciso III, da Lei n. 8.443/1992, e aplicar-lhe a multa prevista no art. 58, inciso II, da Lei 8.443/1992 no valor de R$ 20.000,00 (vinte mil reais) , fixando o prazo de 15 (quinze) dias, a contar da notificação, para que comprove, perante o Tribunal (art. 214, inciso III, alínea a, do Regimento Interno/TCU) , o recolhimento da dívida ao Tesouro Nacional, atualizada monetariamente desde a data do presente Acórdão até a data do efetivo recolhimento, se for paga após o vencimento, na forma da legislação em vigor;
9.3. julgar irregulares as contas do Sr. Jaldo de Souza Santos, da Sra. Lérida Maria dos Santos Vieira, dos Srs. Edson Chigueru Taki e Jaldo de Souza Santos Filho e da empresa Pharmasantos Ltda., o primeiro responsável mencionado com fundamento nas alíneas b e d do inciso III do art. 16 e os demais somente com base na alínea d do dispositivo mencionado, c/c com os arts. 1º, inciso I, 19, caput, e 23, inciso III, todos da Lei 8.443/1992, condenando-os, na forma a seguir indicada, ao pagamento do débito apurado, atualizado monetariamente e acrescido dos juros de mora, calculados a partir das datas especificadas até a efetiva quitação, nos termos da legislação em vigor, fixando- lhes o prazo de 15 (quinze) dias, a contar do recebimento das notificações, para que comprovem, perante o Tribunal (art. 214, inciso III, alínea a, do Regimento Interno/TCU) , o recolhimento da dívida a favor do Conselho Federal de Farmácia:
9.3.1. espólio deixado pelo Sr. Jaldo de Souza Santos (falecido) ou seus herdeiros legais, caso tenha havido a partilha de bens, até o limite do valor patrimônio transferido, solidariamente com a Sra. Lérida Maria dos Santos Vieira ao pagamento das quantias a seguir indicadas:
	Valor original (R$) 
	Data

	 21.661,96
	17/03/2010

	25.656,98
	30/04/2010

	35.231,49
	24/08/2010

	39.944,43
	22/09/2010

	49.810,30
	1º/12/2010

	46.890,74
	17/02/2011

	38.634,08
	03/05/2011

9.3.2. espólio deixado pelo Sr. Jaldo de Souza Santos (falecido) ou seus herdeiros legais, caso tenha havido a partilha de bens, até o limite do valor patrimônio transferido, solidariamente com a Sra. Lérida Maria dos Santos Vieira, Sr. Jaldo de Souza Santos Filho e empresa Pharmasantos Ltda. ao pagamento das quantias a seguir indicadas: 
	Valor original (R$) 
	Data

	31.502,83
	26/01/2010

	12.049,98
	19/05/2010

9.3.3. espólio deixado pelo Sr. Jaldo de Souza Santos (falecido) ou seus herdeiros legais, caso tenha havido a partilha de bens, até o limite do valor patrimônio transferido, solidariamente com o Sr. Edson Chigueru Taki ao pagamento das quantias a seguir indicadas: 
	Valor original (R$) 
	Data

	22.536,58
	23/03/2011

	50.534,16
	1º/06/2011

9.3.4. espólio deixado pelo Sr. Jaldo de Souza Santos (falecido) ou seus herdeiros legais, caso tenha havido a partilha de bens, até o limite do valor patrimônio transferido ao pagamento da quantia de R$ 29.772,22 (vinte e nove mil, setecentos e setenta e dois reais e vinte e dois centavos) , com data de ocorrência de 22/10/2010; 
9.4. aplicar individualmente aos responsáveis a seguir relacionados a multa prevista nos arts. 19, caput, e 57 da Lei 8.443/1992, nos valores indicados, fixando-lhes o prazo de 15 (quinze) dias, a contar das notificações, para que comprovem, perante o Tribunal (art. 214, inciso III, alínea a, do Regimento Interno/TCU) , o recolhimento da dívida ao Tesouro Nacional, atualizada monetariamente desde a data do presente Acórdão até a data do efetivo recolhimento, se for paga após o vencimento, na forma da legislação em vigor:
9.4.1. Sra. Lérida Maria dos Santos Vieira, multa no valor de R$ 40.000,00 (quarenta mil reais) ;
9.4.2. Sr. Edson Chigueru Taki, multa de R$ 10.000,00 (dez mil reais) ;
9.4.3. Sr. Jaldo de Souza Santos Filho e Pharmasantos Ltda., multa no valor de R$ 7.000,00, para cada um;
9.5. inabilitar, com fulcro no art. 60 da Lei 8.443/1992, para o exercício de cargo em comissão ou função de confiança no âmbito da Administração Pública pelo prazo de cinco anos a Sra. Lérida Maria dos Santos Vieira e os Srs. Edson Chigueru Taki e Jaldo de Souza Santos Filho;
9.6. autorizar, caso requerido, com base no art. 26 da Lei 8.443/1992, o parcelamento das dívidas em até 36 (trinta e seis) parcelas mensais e sucessivas, esclarecendo aos responsáveis que a falta de pagamento de qualquer parcela importará no vencimento antecipado do saldo devedor (art. 217, § 2º, inciso II, do RI/TCU) , sem prejuízo das demais medidas legais;
9.7. autorizar, desde logo, a cobrança judicial das dívidas a que se referem os subitens anteriores, caso não atendidas as notificações, nos termos do art. 28, inciso II, da Lei 8.443/1992;
9.8. determinar ao Conselho Federal de Farmácia que:
9.8.1. revise os pagamentos realizados à empresa Giacometti, durante a execução do Contrato 006/2009 (exercícios de 2009 a 2012) , promovendo a devolução, aos cofres do CFF, dos honorários pagos, indevidamente, à referida empresa, em razão do pagamento de comissões em percentual superior a 5%, por serviços subcontratados junto a terceiros, que não se coadunam com os serviços típicos de uma agência de publicidade, em desacordo com o previsto na Cláusula Terceira, alínea c, do Contrato 006/2009;
9.8.2. em caso de insucesso com as providências anteriores, instaurar a devida tomada de contas especial;
9.8.3. verifique, com base na Cláusula Quinta, alínea f, do Contrato 006/2009, se a empresa Giacometti realizou pesquisa de preços, quando da subcontratação de serviços de terceiros, e se o preço efetivamente praticado na subcontratação estava em consonância com as pesquisas realizadas, adotando, se for o caso, medidas para a recomposição do erário; 
9.8.4. informe a este Tribunal, no prazo de 90 (noventa) dias, a contar da ciência deste Acórdão, as medidas adotadas e os resultados obtidos em relação às providências determinadas nos subitens 9.8.1 a 9.8.3; 
9.9. remeter cópia deste Acórdão, acompanhado do Relatório e do Voto que o sustentam, à Procuradoria da República no Distrito Federal, com fundamento no art. 16, § 3º, da Lei 8.443/1992 c/c o art. 209, § 7º, do RI/TCU."
4.		Posteriormente, a Sra. Lérida Maria dos Santos Vieira opôs Embargos de Declaração ao Acórdão 43/2016-TCU-Plenário, e, na sessão de 18/5/2016, o aludido recurso foi conhecido e, no mérito, rejeitado pelo Tribunal, nos termos do Acórdão 1248/2016-TCU-Plenário (peça 88) .  
5.	Houve ainda a interposição de recursos de reconsideração pelos Srs. Edson Chigueru Taki e José Rogério de Medeiros e pelas Sras. Lérida Maria dos Santos Vieira e Christianne da Silveira Santos (herdeira de Jaldo de Souza Santos) contra o Acórdão 43/2016-TCU-Plenário, os quais foram improvidos, conforme o Acórdão 2665/2017-TCU-Plenário (rel. Min. Ana Arraes) , proferido na sessão de 29/11/2017 (peça 180) . 
6.	Os recorrentes acima mencionados opuseram também Embargos de Declaração ao Acórdão 2665/2017-TCU-Plenário, que, segundo o Acórdão 613/2018-TCU-Plenário (rel. Min. Ana Arraes) , de 21/3/2018, foram conhecidos e, no mérito, rejeitados (peça 203) .
7.	Na derradeira deliberação, isto é, no Acórdão 1211/2019-TCU-Plenário, de 29/5/2019, o Tribunal decidiu arquivar o presente feito, com base nos arts. 143, inciso V, alínea a, e 169, inciso V, do Regimento Interno/TCU, por considerar cumpridas as disposições do subitem 9.8 do Acórdão 43/2016-TCU-Plenário (peça 235) . 
8.	A então Secretaria de Controle Externo do Trabalho e Entidades Paraestatais - SecexTrabalho, considerando o falecimento do Sr. Jaldo de Souza Santos Filho antes da notificação dos Acórdãos 2.665/2017 e 613/2018, ambos do Plenário, e, portanto, sem que tenha ocorrido o trânsito em julgado da deliberação sancionatória, conforme anotou a Secretaria de Gestão de Processos - Seproc (peças 238, 240-241) , sugeriu a revisão de ofício do Acórdão 43/2016-TCU-Plenário para afastar as penalidades aplicadas ao aludido responsável (peças 282 e 283) . Eis o excerto da instrução da peça 282 que sustenta a referida proposta de encaminhamento:    
"2. Por meio do item 9.3 do Acórdão 43/2016-TCU-Plenário, o Tribunal julgou irregulares as contas do Sr. Jaldo de Souza Santos, da Sra. Lérida Maria dos Santos Vieira, dos Srs. Edson Chigueru Taki e Jaldo de Souza Santos Filho e da empresa Pharmasantos Ltda., condenando-os ao pagamento do débito apurado.
3. Por meio do item 9.4.3, o citado acórdão aplicou multa ao Sr. Jaldo de Souza Santos Filho e à Pharmasantos Ltda., no valor de R$ 7.000,00, para cada um. Já o item 9.5 do Acórdão 43/2016-TCU-Plenário determinou a inabilitação para o exercício de cargo em comissão ou função de confiança no âmbito da Administração Pública, pelo prazo de cinco anos, da Sra. Lérida Maria dos Santos Vieira e dos Srs. Edson Chigueru Taki e Jaldo de Souza Santos Filho, com fulcro no art. 60 da Lei 8.443/1992 (peça 45) .
4. De acordo com a documentação acostada à peça 281, o Sr. Jaldo de Souza Santos Filho (CPF XXX.236.971-XX) veio a óbito no dia 13/10/2018. Assim, considerando o termo à peça 238, de 30/7/2019, o óbito ocorreu antes do trânsito em julgado do processo para o referido responsável, pois este não tomou conhecimento do resultado dos recursos proferidos nos Acórdão 2665/2017-TCU-Plenário e 613/2018-Plenário, os quais foram conhecidos (efeito suspensivo) e improvidos/rejeitados, interpostos por responsáveis solidários a este.
5. Assim, o item 10.1.4.3 do Pronunciamento de Subunidade à peça 241 (p. 2) propõe: 
'10.1.4.3. comprovado o falecimento do responsável, ao Tribunal, nos termos do art. 174 do RI/TCU, cabe rever de ofício o Acórdão 43/2016-TCU-Plenário, peça 45, para tornar insubsistentes os subitens 9.4.3 (aplicação de multa) e 9.5 (inabilitação para o exercício de cargo em comissão ou função de confiança no âmbito da Administração Pública) , quanto ao responsável Jaldo de Souza Santos Filho, ante o falecimento deste após a prolação do acórdão condenatório, porém, antes do trânsito em julgado (...) .'
6. Por essa razão, não há como persistir contra ele a aplicação da multa do artigo 57 da Lei 8.443/1992 tampouco a inabilitação para o exercício de cargo em comissão ou função de confiança no âmbito da Administração Pública Federal. Ambas as penalidades, dado o seu caráter sancionatório, possuem natureza personalíssima, por força do artigo 5º, inciso XLV, da Constituição Federal, não havendo, por essa razão, como serem transmitidas ao espólio ou aos herdeiros, após realização da eventual partilha.
7. Com efeito, o artigo 3º, § 2º, da Resolução-TCU 178/2005, prevê a possibilidade de revisão, de ofício, do acórdão em que houver sido aplicada penalidade a gestor que tenha falecido antes do trânsito em julgado da deliberação.
8. Em face do exposto, submeto os presentes autos à consideração superior com o objetivo de encaminhá-los ao Gabinete do Relator, Ministro-Substituto Marcos Bemquerer Costa, via Ministério Público junto ao TCU, com proposta de rever, de ofício, o Acórdão 43/2016-TCU-Plenário, com fundamento no artigo 3º, § 2º, da Resolução-TCU 178/2005, com redação dada pela Resolução-TCU 235/2010, para tornarem insubsistentes a multa e a inabilitação para o exercício de cargo em comissão ou função de confiança no âmbito da Administração Pública Federal, penalidades essas aplicadas ao Sr. Jaldo de Souza Santos Filho (CPF XXX.236.971-XX) , em razão de seu falecimento antes do trânsito em julgado da decisão condenatória."
9.		O Ministério Público junto ao TCU, em parecer da lavra do Procurador Marinus Eduardo de Vries Marsico, manifestou-se de acordo com a proposta alvitrada pela unidade técnica (peça 285) .
		É o Relatório.

Juscimar Pinto Ribeiro, OAB/GO 14.232; Elísio de Azevedo Freitas, OAB/DF 18.596; Bruno Silva Campos, OAB/DF 17.509; Caroline Weiprechet Freitas, OAB/DF 44.658; Guilherme Gonçalves Martin, OAB/DF 42.989; Jonas Sidnei Santiago de Medeiros Lima, OAB/DF 12.907; Luiz José Ferreira, OAB/MT 8.212; Délio Lins e Silva, OAB/DF 3439; Délio Lins e Silva Júnior, OAB/DF 16.649; Larissa Lopes Bezerra, OAB/DF 44.550.

Procurador Marinus Eduardo De Vries Marsico e Procuradora-Geral Cristina Machado da Costa E Silva (manifestação oral).

TOMADA DE CONTAS ESPECIAL. REVISÃO, DE OFÍCIO, DE ACÓRDÃO CONDENATÓRIO QUE APLICOU PENALIDADE DE MULTA E DE INABILITAÇÃO PARA O EXERCÍCIO DE CARGO EM COMISSÃO OU FUNÇÃO DE CONFIANÇA NO ÂMBITO DA ADMINISTRAÇÃO PÚBLICA A RESPONSÁVEL QUE VEIO A FALECER ANTES DO TRÂNSITO EM JULGADO DA DELIBERAÇÃO SANCIONATÓRIA. PRECEDENTES E NORMA SOBRE A MATÉRIA. O Tribunal, mediante proposta do relator, da unidade técnica ou do Ministério Público, poderá rever, de ofício, o acórdão em que houver sido aplicada sanção a gestor que tenha falecido antes do trânsito em julgado da deliberação sancionatória.

TOMADA DE CONTAS ESPECIAL (TCE)

então Secretaria de Controle Externo do Trabalho e Entidades Paraestatais - SecexTrabalho.

Trago à apreciação deste Colegiado Tomada de Contas Especial com proposta de revisão, de ofício, do Acórdão 43/2016-TCU-Plenário, proferido nestes autos, por meio do qual, dentre outras medidas, o Tribunal aplicou sanções ao responsável, Sr. Jaldo de Souza Santos Filho, que veio a falecer antes do trânsito em julgado do aludido decisum sancionatório. 
2.	Conforme relatado, nos autos desta Tomada de Contas Especial foram apuradas irregularidades ocorridas no âmbito do Conselho Federal de Farmácia.
3.	O Tribunal, por meio do Acórdão 43/2016-TCU-Plenário (peça 45) , julgou irregulares as contas de vários responsáveis, dentre elas as do Sr. Jaldo de Souza Santos Filho, com base na alínea d do inciso III do art. 16 da Lei 8.443/1992, e o condenou solidariamente com o espólio deixado pelo Sr. Jaldo de Souza Santos (falecido) ou seus herdeiros legais, com a Sra. Lérida Maria dos Santos Vieira e com a empresa Pharmasantos Ltda. ao pagamento do débito consistente nas parcelas originais de R$ 31.502,83 e R$ 12.049,98, nos termos dos subitens 9.3. e 9.3.2 da mencionada deliberação. 
4.	Na mesma ocasião do julgamento das contas do aludido responsável, o Tribunal aplicou-lhe a multa prevista no art. 57 da Lei 8.443/1992, no valor de R$ 7.000,00, e o inabilitou, com fulcro no art. 60 da citada norma legal, para o exercício de cargo em comissão ou função de confiança no âmbito da Administração Pública Federal, pelo prazo de cinco anos (subitens 9.4.3 e 9.5 do Acórdão 43/2016, peça 45) .
5.	Contra o Acórdão 43/2016-TCU-Plenário, além dos Embargos de Declaração apreciados e rejeitados pelo Acórdão 1248/2016-TCU-Plenário (peça 88) , foram interpostos recursos de reconsideração pelos Srs. Edson Chigueru Taki e José Rogério de Medeiros e pelas Sras. Lérida Maria dos Santos Vieira e Christianne da Silveira Santos (herdeira de Jaldo de Souza Santos) , os quais foram improvidos, conforme o Acórdão 2665/2017-TCU-Plenário (rel. Min. Ana Arraes) , proferido na sessão de 29/11/2017 (peça 180) . 
6.	Os recorrentes acima mencionados opuseram também Embargos de Declaração ao Acórdão 2665/2017-TCU-Plenário, que, segundo o Acórdão 613/2018-TCU-Plenário (rel. Min. Ana Arraes) , foram conhecidos e, no mérito, rejeitados em 21/03/2018 (peça 203) .
7.	A então Secretaria de Controle Externo do Trabalho e Entidades Paraestatais - SecexTrabalho, ao examinar o feito, anotou, com base na constatação feita pela Secretaria de Gestão de Processos - Seproc (peças 238, 240 e 241) , que o Sr. Jaldo de Souza Santos Filho faleceu em 13/10/2018, certidão de óbito à peça 281, portanto antes do trânsito em julgado do Acórdão 43/2016-TCU-Plenário, haja vista que o referido responsável não foi notificado dos Acórdão 2665/2017-TCU-Plenário e 613/2018 - Plenário. 
8.	Assim, a unidade técnica, com a qual anuiu o Ministério Público junto ao TCU, propôs ao Tribunal, com base no art. 3º, § 2º, da Resolução/TCU 178/2005, a revisão, de ofício, do Acórdão 43/2016-TCU-Plenário para tornar insubsistentes as sanções de multa e de inabilitação, fundamentadas respectivamente nos arts. 57 e 60 da Lei 8.443/1992, e aplicadas ao Sr. Jaldo de Souza Santos Filho, tendo em vista a superveniência de seu falecimento antes do trânsito em julgado da decisão sancionatória (peças 282, 283 e 285) . 
9.	Acolho, desde logo, a proposta de encaminhamento constante dos pareceres uniformes exarados nestes autos.
10.	 No processo TC Processo 012.030/2012-0 (Acórdão 3429/2015-TCU-Segunda Câmara) , tomada de contas especial de minha relatoria, tratei de matéria semelhante em relação ao Sr. Jaldo de Souza Santos (falecido) , e as ponderações que fiz naqueles autos, fá-las-ei aqui também, porque são de todo aplicáveis à situação referente ao de cujus Jaldo de Souza Santos Filho, ora em análise. 
11.	A jurisprudência do TCU acolheu a tese de que a morte do responsável antes do trânsito em julgado administrativo extingue a punibilidade. Seguindo essa orientação, o Tribunal elaborou a Resolução/TCU 235/2010, que incluiu o § 2º ao art. 3º da Resolução/TCU 178/2005, com a seguinte redação:
"Art. 3º Vencido o prazo fixado sem a comprovação do recolhimento da dívida ou a interposição de recurso com efeito suspensivo, sempre que o acórdão condenatório autorizar a cobrança judicial, a unidade técnico-executiva competente providenciará, em 30 dias:
 (...) 
§ 2º O Tribunal, mediante proposta do relator, da unidade técnica ou do Ministério Público, poderá rever, de ofício, o acórdão em que houver sido aplicada multa a gestor que tenha falecido antes do trânsito em julgado da deliberação."
12.	 Ainda sobre o tema, no processo TC Processo 018.644/2003-2, o Ministro Valmir Campelo enfrentou questão semelhante à abordada nestes autos, acolhendo os pareceres então exarados para, com fulcro no dispositivo acima transcrito, excluir a penalidade aplicada a responsável que falecera antes do trânsito em julgado da deliberação condenatória (Acórdão 1376/2012-TCU-Primeira Câmara) . Reproduzo, a seguir, excerto do Relatório condutor da decisão proferida naqueles autos, pela clara abordagem da matéria: 
	"3. Com fundamento no art. 69, inciso I, da Resolução/TCU n. 140/2000, solicitei o pronunciamento da Consultoria Jurídica, que se pronunciou nos termos do seguinte parecer:
'II - DO EXAME DA MATÉRIA
O exame da questão formulada pelo ilustre Ministro Valmir Campelo requer breves esclarecimentos acerca do instituto da coisa julgada, bem como do princípio da presunção de inocência.
Na esfera judicial, a decisão transitada em julgado é aquela contra a qual estão esgotados os recursos cabíveis, ou contra a qual transcorreu in albis o prazo legal para o manejo de recursos admissíveis.
Ao trânsito em julgado incorpora-se a eficácia da coisa julgada, qual seja, fazer imutável a decisão. A coisa julgada constitui uma garantia constitucional (art. 5º, XXXVI, CF/88) , deixando os casos já decididos estáveis, não podendo sequer a edição de uma nova lei abalar sua imutabilidade de forma retroativa.
Na via administrativa não existe a coisa julgada stricto sensu, uma vez que, em nosso sistema jurídico, somente o Poder Judiciário possui a prerrogativa de dizer o direito, isto é, de exercer a função jurisdicional de maneira definitiva.
Não obstante, difundiu-se na doutrina pátria o conceito de coisa julgada administrativa para referir-se à decisão prolatada pela Administração Pública, em um processo devido, e que não pode ser mais objeto de reforma na via administrativa. Nesse sentido, eventual irresignação contra essa decisão deverá ser dirigida ao Poder Judiciário.
Por outro lado, reza o princípio da presunção de inocência, insculpido no inciso LVII do art. 5º da Constituição Federal, que ninguém será considerado culpado até o trânsito em julgado de sentença penal condenatória.
Em que pese tratar-se de princípio historicamente relacionado ao direito penal, tem-se admitido a irradiação de seus efeitos sobre outros ramos do ordenamento jurídico, notadamente em observância ao princípio de hermenêutica constitucional da máxima efetividade das garantias constitucionais.
Cita-se a seguir excerto do Voto condutor do acórdão exarado na ADPF 144, da relatoria do eminente Ministro Celso de Mello, que interpreta o direito fundamental da presunção de inocência como uma garantia que alcança todo o ordenamento jurídico, não se limitando apenas à esfera penal, visto que irradia seus efeitos no domínio civil, administrativo ou até mesmo no âmbito político, verbis:
'Disso resulta, segundo entendo, que a consagração constitucional da presunção de inocência como direito fundamental de qualquer pessoa há de viabilizar, sob a perspectiva da liberdade, uma hermenêutica essencialmente emancipatória dos direitos básicos da pessoa humana, cuja prerrogativa de ser sempre considerada inocente, para todos e quaisquer efeitos, deve atuar, até o superveniente trânsito em julgado da condenação judicial, como uma cláusula de insuperável bloqueio à imposição prematura de quaisquer medidas que afastem ou que restrinjam, seja no domínio civil, seja no âmbito político, a esfera jurídica das pessoas em geral.
Nem se diga que a garantia fundamental da presunção da inocência teria pertinência e aplicabilidade unicamente restritas ao campo do direito penal e processual penal.
Torna-se importante assinalar, neste ponto, Senhor Presidente, que a presunção de inocência, embora historicamente vinculada ao processo penal, também irradia os seus efeitos, sempre em favor das pessoas, contra o abuso de poder e a prepotência do Estado, projetando-se para esferas processuais não criminais, em ordem a impedir, dentre outras graves conseqüências no plano jurídico - ressalvada a excepcionalidade de hipóteses previstas na própria Constituição -, que se formulam, precipitadamente, contra qualquer cidadão, juízos morais fundados em situações juridicamente ainda não definidas (e, por isso mesmo, essencialmente instáveis) ou, então, que se imponham ao réu, restrições a seus direitos, não obstante inexistente condenação judicial transitada em julgado.'
No mesmo sentido, precedente da Segunda Turma do STJ no RMS 21.484/MS:
'PROCESSUAL CIVIL E ADMINISTRATIVO - RECURSO ORDINÁRIO EM MANDADO DE SEGURANÇA - CONCURSO PÚBLICO DE REMOÇÃO DE NOTÁRIOS E OFICIAIS DE REGISTRO NO ESTADO DE MATO GROSSO DO SUL - RESOLUÇÃO 444/2004 E EDITAL 02/2004 - DECADÊNCIA: INOCORRÊNCIA - APLICAÇÃO DO ART. 515, § 3º DO CPC.
1. Concurso público cujo edital extrapolou a sua regulamentação legal (Resolução 444/2004) , ao exigir certidão negativa dos distribuidores judiciais.
2. Inscrição preliminar deferida com a só comprovação de inexistência de processo administrativo, com indeferimento definitivo após aprovação no concurso.
3. Prazo decadencial contado do ato concreto que indeferiu a inscrição do impetrante.
4. Superada a questão da decadência, aplica-se, por analogia, a regra do art. 515, § 3º do CPC (Inúmeros precedentes desta Corte) .
5. Indeferimento da inscrição definitiva por exigência não constante da norma regulamentadora do concurso.
6. Processo administrativo em pendência, sem trânsito em julgado, prevalecendo o princípio da presunção da inocência.
7. Recurso ordinário provido. Segurança concedida. (RMS 21.484/MS, Rel. Ministra ELIANA CALMON, SEGUNDA TURMA, julgado em 14/11/2006, DJ 29/11/2006, p. 183) '
Do exposto, resta evidente que a Administração também deve observar o princípio constitucional da presunção de inocência. Dessa forma, ninguém será considerado culpado até o trânsito em julgado da decisão administrativa sancionatória.
Posto isso, adentrando-se o mérito da consulta formulada pelo eminente Ministro Valmir Campelo, caso haja a morte do gestor antes do trânsito em julgado administrativo, em observância ao princípio da presunção de inocência, forçoso concluir que o agente faleceu sem que lhe fosse imputada, em caráter definitivo, a responsabilidade por infração administrativa.
Nesse caso, à Administração restará a impossibilidade de aplicação de sanção, até mesmo porque, com a sua morte, não mais haverá possibilidade de defesa por parte do responsável.
Observa-se que a jurisprudência do TCU acolheu a tese de que a morte do responsável antes do trânsito em julgado administrativo extingue a punibilidade.
Nesse sentido, a título de ilustração, transcreve-se ementa do Acórdão 1364/2003-TCU-Plenário [rel. Min. Subst. Augusto Sherman Cavalcanti]:
'Prestação de Contas. Senai AM. Exercício de 1994. Contas julgadas irregulares, com aplicação de multa, e em débito os responsáveis, com declaração da inabilitação [deles] (...) para o exercício de cargo ou função de confiança. Falecimento de um dos responsáveis, acarretando a extinção da punibilidade quanto à multa e à inabilitação. Solicitação da representante do espólio visando o abatimento e parcelamento do débito. Autorizado o parcelamento. Quitação ao responsável que pagou a multa. Comunicação à Controladoria-Geral da União.'
Destaca-se, ainda, que o TCU, por meio do Acórdão n. 2.399/2010, aprovou a Resolução/TCU n. 235, de 15 de setembro de 2010, que incluiu o § 2º ao art. 3º da Resolução TCU n. 178, de 24 de agosto de 2005, com a seguinte redação:
'§ 2º O Tribunal, mediante proposta do relator, da unidade técnica ou do Ministério Público, poderá rever, de ofício, o acórdão em que houver sido aplicada multa a gestor que tenha falecido antes do trânsito em julgado da deliberação.'
Neste contexto, extrai-se que o TCU, em consonância com o princípio da presunção de inocência, considera extinta a punibilidade do responsável falecido antes do trânsito em julgado administrativo, cabendo ao Tribunal rever, de ofício, a sua decisão mediante proposta do relator, da unidade instrutiva ou do Ministério Público."
13.	Segundo apuração realizada pela Secretaria de Gestão de Processos - Seproc, ratificada pela então SecexTrabalho, o Sr. Jaldo de Souza Santos Filho, falecido em 13/10/2018 (peça 281) , não foi notificado dos multicitados Acórdãos 2.665/2017 e 613/2018, ambos do Plenário, fato que impediu a ocorrência do trânsito em julgado para o aludido responsável (peças 238, 240-241) .
14.	A data de óbito do responsável (13/10/2018, peça 281) é posterior às datas da deliberação condenatória (Acórdão 43/2016-TCU-Plenário, de 20/1/2016) e das decisões que apreciaram os recursos de reconsideração e os embargos de declaração, os quais afetavam interesse do Sr. Jaldo de Souza Santos Filho (Acórdão 2665/2017-TCU-Plenário, de 29/11/2017, peça 180; Acórdão 613/2018-TCU-Plenário, de 21/3/2018, peça 203) . 
15.	Não obstante o falecimento do responsável ter ocorrido após todas as deliberações de mérito que lhe diziam respeito, o fato é que, decorridos quase sete meses após o último decisum proferido nos autos e que lhe interessava (Acórdão 613/2018-TCU-Plenário, de 21/3/2018) , o Sr. Jaldo de Souza Santos Filho ainda não havia sido notificado dos Acórdão 2665/2017-TCU-Plenário e 613/2018 - Plenário, não havendo, portanto, ocorrido o trânsito em julgado administrativo para tal responsável. 
16.	Nesse contexto, acolho a proposta da Unidade Técnica e do MP/TCU, no sentido de considerar extinta a punibilidade do responsável falecido antes do trânsito em julgado administrativo, cabendo ao Tribunal rever, de ofício, o decisum condenatório, de modo a excluir a multa e a inabilitação aplicadas ao Sr. Jaldo de Souza Santos Filho, com base nos arts. 57 e 60 da Lei 8.443/1992 e nos termos dos subitens 9.4.3 e 9.5 do Acórdão 43/2016-TCU-Plenário.
17.	Em razão do óbito do Sr. Jaldo de Souza Santos Filho, cabe notificar o representante do espólio deixado pelo aludido responsável, ou seus herdeiros legais, caso tenha havido a partilha de bens, porquanto os sucessores respondem pela obrigação de reparar o dano causado, até o limite do valor do patrimônio transferido, nos moldes do art. 5º, inciso XLV, da Constituição Federal.
18.	 Por fim, considerando a presença de erros materiais no Acórdão 43/2016-TCU-Plenário, cabe promover a devida correção, com base no Enunciado 145 da Súmula de Jurisprudência do TCU, e na manifestação oral, que ora solicito ao representante do Ministério Público, com fulcro no art. 62, inciso III, do Regimento Interno/TCU.    
	Ante o exposto, voto por que seja adotada a deliberação que ora submeto a este Colegiado. 
T.C.U., Sala das Sessões, 26 de maio de 2021.
MARCOS BEMQUERER COSTA
Relator